【裁判字號】    98,醫訴,9
【裁判日期】    990831
【裁判案由】    違反醫師法
【裁判全文】
臺灣臺中地方法院刑事判決  98年度醫訴字第9號
公  訴  人  臺灣臺中地方法院檢察署檢察官
被      告  戊○○
選任辯護人  紀育泓律師
            黃清濱律師
上列被告因違反醫師法案件，經檢察官提起公訴（98年度偵字第
15533 號），本院判決如下：
    主    文
戊○○共同犯醫師法第二十八條前段之非法執行醫療業務罪，處
有期徒刑壹年，併科罰金新臺幣肆拾萬元，罰金部分如易服勞役
，以新臺幣貳仟元折算壹日。
    犯 罪 事 實
一、緣戊○○為址在臺中縣潭子鄉○○街○ 段68號「建成牙醫診
    所」之經營醫師，自民國96年6 月間起至97年12月間止，僱
    用甲○○（另案由法院判處有期徒刑1 年，緩刑5 年確定）
    在該診所擔任牙醫助理工作，甲○○之上班時間原則上係每
    週一、三、五之下午2 點至下午10點，非上班時間則偶而會
    代班，計酬方式係按件抽成，平均月領約新臺幣（下同）2
    萬多元薪資。戊○○、甲○○均明知甲○○並未具合法牙醫
    師或鑲牙生資格，不得擅自執行牙科醫療業務，竟共同基於
    非法執行醫療業務之犯意聯絡，於96年8 月4 日（週六）上
    午10時許，在上址，由代班之甲○○為病患丁○○進行洗牙
    之醫療行為。又於97年6 月19日（週四）下午4 時許，在上
    址，由代班之甲○○持該診所內牙醫師使用之醫療器械，為
    病患丙○○檢查牙齒，而擅自執行醫療業務。嗣於97年6 月
    19日下午4 時20分許，甲○○尚在為病患丙○○檢查牙齒時
    ，為查訪之臺中縣衛生局人員當場發現。
二、案經臺中縣警察局豐原分局報告臺灣臺中地方法院檢察署檢
    察官偵查起訴。
    理    由
一、證據能力之說明：（僅就本判決有引用之證據說明之）
（一）按被告以外之人於偵查中向檢察官所為陳述，除顯有不可
      信之情況者外，得為證據，刑事訴訟法第159 條之1 第2
      項定有明定。蓋現行法之檢察官仍有訊問被告、證人及鑑
      定人之權限，其應踐行之程式又多有保障被告或被害人之
      規定，證人、鑑定人於偵查中亦均須具結，就刑事訴訟而
      言，其司法屬性甚高；而檢察官於偵查程式取得之供述證
      據，其過程復尚能遵守法令之規定，是其訊問時之外部情
      況，積極上具有某程度之可信性，除消極上顯有不可信之
      情況者外，均得為證據。故主張其為不可信積極存在之一
      方，自應就此欠缺可信性外部保障之情形負舉證責任。最
      高法院98年度台上字第2904號、96年度台上字第5684號裁
      判可資參照。查：
  １、證人甲○○於偵查中曾以被告及證人之身分而為陳述，證
      人丁○○、丙○○於偵查中，則均係以證人身分而為證述
      ，且渠等3 人以證人身分證述時均係供前具結，本院遍查
      本案全部案卷，查無該3 人遭違法取供或非出於自由意志
      陳述之情狀，被告戊○○及選任辯護人又未提出任何確切
      之證據證明渠等三名證人於偵查中之具結證詞有何顯不可
      信之情況，則依前揭法條規定，證人甲○○、丁○○、丙○○於偵查中經具結之證言，得例外具有證據能力。
  ２、惟按刑事被告詰問證人之權利，係憲法所保障之基本人權
      及訴訟權基本內容之一，不容任意剝奪。不當剝奪被告詰
      問證人之機會，不僅妨害其訴訟防禦權之行使，亦有礙於
      真實之發現，自為法所不許（司法院大法官釋字第384 、
      582 號解釋）。刑事訴訟法於92年2 月6 日修正、增訂公
      布施行之前及之後，於第166 條、第171 條均規定當事人
      或辯護人有詰問證人之權利；於檢察官偵查中，第248 條
      第1 項（未修正）亦明定「訊問證人時，如被告在場者，
      被告得親自詰問」。但此項權利之行使，須以被告或辯護
      人（偵查中辯護人僅得陳述意見）在場為前提。同法第15
      9 條之1 第1 項、第2 項所稱「被告以外之人於審判外向
      法官所為之陳述，得為證據」、「被告以外之人於偵查中
      向檢察官所為之陳述，除顯有不可信之情況者外，得為證
      據」，固屬法律所規定之證據適格，而具證據能力（被告
      以外之人，本質上屬於證人）。然此項得為證據之被告以
      外之人於審判外向法官所為之陳述，以及於偵查中向檢察
      官所為之陳述，必須係已經賦予被告或其辯護人在場得以
      行使詰問權之機會者，始得作為判斷之依據，此觀同法第
      196 條規定「證人已由法官合法訊問，且於訊問時予當事
      人詰問之機會，其陳述明確別無訊問之必要者，不得再行
      傳喚」即明。如法官於審判外或檢察官於偵查中訊問被告
      以外之人之程序，未予被告或其辯護人在場得依上開規定
      行使詰問權之機會，除被告於審判程序中明示捨棄詰問權
      之行使，或有刑事訴訟法第159 條之3 所列各款之情形以
      外，均應傳喚該陳述人到庭依法具結，使被告或其辯護人
      針對該被告以外之人於審判外向法官以及偵查中向檢察官
      所為之陳述，有行使反對詰問權之機會。否則該審判外向
      法官所為陳述及偵查中向檢察官所為陳述，雖屬傳聞證據
      之例外，仍不得作為認定犯罪事實之判斷依據（最高法院
      96年度台上字第2234號裁判可資參照）。在本案中，辯護
      人雖以證人甲○○、丁○○、丙○○於偵查中之陳述，未
      經被告對質詰問作為爭執之點，但本院於審理時業已傳喚
      上開3 位證人到庭作證，揆諸前揭說明，證人甲○○前於
      偵查中以被告及證人身分所為之陳述，以及證人丁○○、
      丙○○於偵查中之證述，均得作為本案認定犯罪事實之判
      斷依據。
  ３、又證人丙○○於偵訊時證稱：「施醫師沒有幫我處理，其
      餘如同衛生局筆錄所言。」等語（97年度偵字第15333 號
      偵查卷一第12頁），已將其於臺中縣衛生局為醫政訪問時
      之陳述，援引為偵訊中之陳述內容，自為偵訊時陳述之一
      部，亦得為本案之證據，惟以下引用其於臺中縣衛生局醫
      政訪問時之內容時，為便於查核，仍記載「於臺中縣衛生
      局醫政訪問時證稱」。
（二）按被告以外之人於審判外之陳述，雖不符刑事訴訟法第15
      9 條之1 至第159 條之4 之規定，而經當事人於審判程序
      同意作為證據，法院審酌該言詞陳述或書面陳述作成時之
      情況，認為適當者，亦得為證據。當事人、代理人或辯護
      人於法院調查證據時，知有第159 條第1 項不得為證據之
      情形，而未於言詞辯論終結前聲明異議者，視為有前項之
      同意。刑事訴訟法第159 條之5 定有明文。查本案被告及
      選任辯護人於本院準備程序時，除前開證據能力之爭執外
      ，對於本案偵查卷內之其餘人證，均同意有證據能力，得
      採為本案之證據，迄至本案言詞辯論終結前，亦未聲明異
      議，有本院準備程序筆錄及審判筆錄在卷可考；另經本院
      審酌卷內各該人員陳述時之情狀，均查無被違法取供或非
      出於自由意志之情形，依前開規定，以之作為本案之證據
      ，皆屬適當。
（三）本判決以下所引用之卷附相關書證，本院查無違法取證或
      造假虛捏之情事，以之作為本案之證據，亦屬妥適。
（四）據上，本判決以下所引用之卷內人證、書證均得為本案之
      證據，合先敘明。
二、訊據被告對於：(一)其係「建成牙醫診所」之經營醫師，自96
    年6 月起至97年12月間止，有僱請未具牙醫師或鑲牙生資格
    之證人甲○○在診所任職，甲○○之上班時間原則上為每星
    期一、三、五下午2 點到下午10點。(二)病患即證人丁○○有
    於96年8 月4 日上午10時許至該診所洗牙，病患即證人丙○○有於97年6 月19日下午4 時許至該診所檢查牙齒，當日下
    午4 時20分許，臺中縣衛生局人員至「建成牙醫診所」稽查
    時，證人丙○○正在該診所就診等事實，固均坦承不諱，惟
    矢口否認有何違反醫師法第28條第1 項前段規定之情事，辯
    稱：伊雇用證人甲○○是從事牙醫助理的工作，例如：幫
    伊準備器械、擦拭器械、遞器械、幫伊拿吸口水的管子、幫
    伊做臨時假牙的牙模等，不是從事牙醫醫療行為。證人甲○○之上班時間是星期一、三、五的下午2 點到下午10點，
    其他時間沒有在診所上班，證人丁○○來洗牙之時間係96年
    8 月4 日上午10時許，當時證人甲○○並未到診所上班，而
    該段期間，診所內另僱用年輕女性牙醫師陳思齊，由於牙科
    醫護人員工作時均配戴專用之大口罩，按常理病患實難見到
    醫師或護理人員之全部面貌，故極可能係陳思齊為證人丁○○進行診療，證人丁○○或因醫護人員配戴口罩及時間經過
    而記憶不清，致誤將陳思齊誤為證人甲○○。證人丙○○
    洗牙的時間是97年6 月19日下午4 時許，當天應該是星期五
    ，不是星期四，該時段是證人甲○○上班的時間，證人甲○○幫伊拿吸口水的器械，並將吸口水的管子放好，伊拿起器
    械準備看診時，證人徐瑞宏通知伊協助他察看X 光片，伊便
    過去幫忙看X 光片，約不到3 分鐘，轉身要回去看診時，衛
    生局人員即前來稽查，當時證人甲○○並沒有在幫證人丙○○檢查牙齒。再衡諸一般僱用密醫之情形，必係交由未具合
    法醫師資格者自行執行醫療業務，但本案由衛生局人員監看
    多時後，因伊暫時停止診療工作，由助理即證人甲○○拿鏡
    子給證人丙○○觀看牙齒，有疑似密醫行為，始入內檢查，
    倘若伊真僱用證人甲○○為密醫看診，豈會僅因須協助觀看
    Ｘ光片，而只將證人丙○○交給證人甲○○處理，理當交由
    證人甲○○全程自行執行醫療業務，此點與一般密醫常情不
    符。且就證人甲○○單純遞交鏡子給證人甲○○查看有無蛀
    牙之行為而言，並非「診斷、處方、手術、病歷記載、施行
    麻醉等醫療行為」之範圍，否則常人平時張口讓人看牙是否
    亦構成密醫之犯行？如此適用法律入人於罪不免過苛。伊
    沒有威脅、恐嚇證人甲○○，只是要求證人甲○○在工作上
    不可作違法的事，有很兇地罵她，證人甲○○可能有所誤會
    。伊係具備合法醫師資格者，縱有公訴人所指情事，亦僅
    屬行政裁罰之範圍，僅證人甲○○應受密醫罪之追訴云云。
三、經查：
（一）被告係址在臺中縣潭子鄉○○街○ 段68號「建成牙醫診所
      」之經營醫師，自96年6 月間起至97年12月間止，僱用未
      具合法牙醫師或鑲牙生資格之證人甲○○在該診所擔任牙
      醫助理工作，證人甲○○之上班時間原則上係每週一、三
      、五之下午2 點至下午10點，非上班時間則偶而會代班，
      計酬方式係按件抽成，平均月領約2 萬多元薪資。於97年
      6 月19日下午4 時許，適有證人丙○○前來該診所檢查牙
      齒，於同日下午4 時20分許，臺中縣衛生局人員前往該診
      所查訪時，證人甲○○因代班而在場等事實，為被告所坦
      認，復經證人甲○○、丙○○於偵查中及本院審理時證述
      無訛，並有證人丙○○之牙醫診所門診記錄表、2008年6
      月之月曆附卷可稽，堪信實在。又97年6 月19日係星期四
      ，有2008年6 月之月曆在卷可憑，被告辯稱：當日係星期
      五云云，並不可採。
（二）證人甲○○於96年8 月4 日（週六）上午10時許，在「建
      成牙醫診所」，為證人丁○○進行洗牙之醫療行為，有以
      下證據可證：
  １、證人甲○○於本院98年度醫訴字第2 號刑事案件準備程序
      及簡式審判程序中，對於伊有於96年8 月4 日（週六）上
      午10時許，在「建成牙醫診所」，為證人丁○○進行洗牙
      之醫療行為，觸犯醫師法第28條前段之罪，係為認罪之陳
      述，且經訊之「為何於偵查中一直否認犯行」，係答稱：
      「因為戊○○在偵查中有跟我說，若我認罪的話，會有人
      會對我小孩不利，還有診所會有人沒工作，所以叫我不要
      認罪，我偵查中的律師林軍男律師是戊○○主動幫我委任
      的律師，我並沒有請她幫我委任律師，律師費用也是戊○○付的。」等語（98年度偵字第15533 號偵查卷第3-8 頁
      ）。之後，於本案偵訊時又結證稱：「（問：當初你當被
      告時，在第一次開庭，檢察官有無問妳，如果你願意認罪
      ，本署可給予緩起訴處分，當時你為何否認？）施（按筆
      錄誤打為「是」）麗禎說不要認罪。」、「（問：戊○○
      除了叫你不要認罪外，還有做過何指示嗎？）之前說如果
      我認罪，會有人對我的小孩不利，診所的人會沒有工作。
      」等語（同偵查卷第33頁）。而後，於本案本院審理時仍
      結證稱：伊有在該診所內從事為病患洗牙、檢查牙齒有無
      蛀牙之工作，且先前於本院98年度醫訴字第2 號供陳有遭
      被告威脅，且被告為伊聘請律師，伊於偵查中才會否認犯
      罪一節，確有其事等語（本院卷第35頁背面、第37頁）。
  ２、證人丁○○於偵查中結證稱：「〔問：去那邊看是給男生
      或是女生看？（提示甲○○、徐瑞宏、戊○○相片）有一
      次男生，一次是女生。女生確定是穿紅色衣服的那位。她
      有戴口罩，嘴巴遮起來即是她，但那時她是捲髮，那時是
      替我洗牙。」、「（問：你會不會改天說不確定是她，不
      是她？）不會，我確定是給她看的。」、「〔（提示甲○○被告相片）有無給身穿紅衣服之被告（按即證人甲○○
      ）看過？〕有，是洗牙。」等語（97年度偵字第15333 號
      偵查卷二第13-14 頁）。之後，於本案本院審理時又結證
      稱：伊至該診所是洗牙，先前於偵查中，伊均是依照當時
      之記憶回答，且當時之記憶比在本院審理時清楚，檢察官
      亦無以威脅、脅迫、明示、暗示之方式，要求伊如何證述
      等語（本院卷第191 頁背面至第120 頁）。雖證人丁○○
      於本院審理時另結證稱：伊於偵查中只確定在該診所中曾
      被1 名男子及1 名女子看診，該名女子確定不是被告，但
      不是很確定是誰，依檢察官提示之被告、證人甲○○、徐
      瑞宏之照片，以證人甲○○較像為伊看診之女子等語，且
      經本院當庭播放證人丁○○前開偵訊光碟結果，並無內容
      ，有本院審判筆錄可參（本院卷第122 頁），但依刑事訴
      訟法之規定，被告以外之人於偵訊時並未要求必須全程錄
      影或錄音，是以該次偵訊過程之錄音、錄影雖有缺漏，仍
      不能單憑此即遽認該次偵訊筆錄全不可信。本院參酌起訴
      檢察官於偵辦證人甲○○涉犯違反醫師法案件（即97年度
      偵字第15333 號），花費甚多心力調取「建成牙醫診所」
      之病患紀錄，並傳喚數十名病患，詳予訊問有無被證人甲○○診察之情事，但除證人丁○○能明確指認曾由證人甲○○診療外，其餘病患證人或稱由被告或證人徐瑞宏醫師
      看診，或雖稱係由被告以外之另名年輕女子看診，惟並不
      能明確指認是證人甲○○，書記官均能照實記錄，有該各
      偵訊筆錄在卷可考；再參以本案起訴檢察官、書記官與本
      案被告及證人甲○○、丁○○均無任何仇恨怨隙，純係依
      法偵辦案件，殊無虛捏證人丁○○證詞，以誣陷證人甲○○或本案被告之動機或必要，此由檢察官在聽聞證人丁○○明確證稱是給證人甲○○洗牙後，又訊之「你會不會改
      天說不確定是她，不是她？」，經證人丁○○答稱：「不
      會，我確定是給她看的。」等語，猶再次向證人丁○○質
      之：「（提示甲○○被告相片）有無給身穿紅衣服之被告
      （按即證人甲○○）看過？」，證人丁○○仍答稱：「有
      ，是洗牙。」等語，益徵檢察官不斷確認證人丁○○之真
      意及指認之可信性。依此，該次偵訊筆錄雖無錄音或錄影
      光碟可供檢視，亦非將證人丁○○之證述逐字逐句記錄，
      但筆錄中所呈現之內容，堪信係證人丁○○於偵查中陳述
      之意旨，應屬無疑。從而，證人丁○○於偵訊時既語氣堅
      定且一而再、再而三地表示確係證人甲○○為其洗牙，核
      與證人甲○○於本院98年度醫訴字第2 號刑事案件準備程
      序及簡式審判程序中所為認罪之陳述，又相互吻合，所為
      證述即有所據，堪予採信。證人丁○○於本院審理時改稱
      ：偵查中即不確定是誰為其洗牙云云，要無足取。
  ３、被告雖辯稱：是另名受僱之年輕女醫師陳思齊為證人丁○○洗牙云云，但檢察官曾於證人甲○○涉犯違反醫師法之
      案件（即97年度偵字第15333 號）偵查中，問及「建成牙
      醫診所」有哪些人時，被告於97年10月3 日係供稱：「醫
      生有我及徐瑞宏醫生，我弟弟施重熙，是做齒模的，鍾婉
      玲是掛號及具器之消毒及助手，那天她請一天下午2 點至
      晚上9 點半，賴珮琪是掛號及具器消毒及助理，還有一位
      阿雪是清潔及消毒，她不當助理，潘嘉樺是掛號具器清毒
      及助理。」等語（同偵查卷一第44頁）；於97年11月5 日
      偵訊時仍陳稱：「（問：診所有幾位醫生？）我跟徐醫生
      2 位。」等語（同偵查卷一第95頁）；於98年4 月27日偵
      訊時又陳稱：「建成牙醫診所」經營20多年，診所內有2
      位醫師，95年是伊及許醫師，96年是伊與林志揚，97、98
      年是伊與證人徐瑞宏，於4 、5 年前曾有另一位涂明君醫
      師，但待了1 、2 年就離開診所了等語（97年度偵字第15
      333 號偵查卷二第109-110 頁），可知被告於偵查中未曾
      提及另有僱用年輕女牙醫陳思齊之事。然未具合法牙醫師
      或鑲牙生資料之證人甲○○究竟有無在「建成牙醫診所」
      為病患洗牙，不僅關涉證人甲○○是否違犯醫師法第28條
      前段之罪嫌，更攸關本案被告有無違法僱用不具合法執照
      之人從事牙醫師之醫療行為，被告不只要負行政罰責，更
      有刑事責任，甚至，可能被依醫師法第28條之4 規定，被
      處以限制執業範圍、停業處分1 個月以上1 年以下或廢止
      其執業執照；情節重大者，並得廢止其醫師證書，影響至
      鉅。倘若於96年8 月4 日為證人丁○○洗牙者確係被告僱
      用之另名合格牙醫師，被告豈有遲遲不提出此項足以釐清
      事實並還己清白之有利證據之理？被告嗣後雖於本院審理
      時提出「陳思齊」之人，但卻未能提出任何年籍資料供本
      院調查，是否真有其人，更啟人疑竇。被告此部分所辯，
      毫無徵憑，委無足取。
  ４、此外，另有病患就診清單（98年度偵字第15533 號偵查卷
      第28頁）、行政院衛生署中央健康保險局函附之證人丁○○於96年8 月4 日在「建成牙醫診所」刷卡時間資料（本
      院卷第93-94 頁）附卷可稽。
  ５、綜上，證人甲○○於96年8 月4 日（週六）上午10時許，
      在「建成牙醫診所」，確有為證人丁○○進行洗牙之醫療
      行為，堪認屬實。
（三）證人甲○○確有於97年6 月19日下午4 時許，在「建成牙
      醫診所」為證人丙○○進行檢查牙齒之醫療行為，有以下
      證據可證：
  １、證人甲○○於偵查中自承：證人丙○○問伊說有無蛀牙，
      伊有過去幫她看一下等語（97年度偵字第15333 號偵查卷
      一第12頁），且於本院98年度醫訴字第2 號刑事案件準備
      程序及簡式審判程序中，對於伊有於97年6 月19日下午4
      時許，在「建成牙醫診所」為證人丙○○進行檢查牙齒之
      醫療行為，觸犯醫師法第28條前段之罪，係為認罪之陳述
      （98年度偵字第15533 號偵查卷第3-8 頁），於臺灣高等
      法院臺中分院98年度醫上訴字第1544號刑事案件中亦為認
      罪之陳述（參該上訴案卷第50頁背面）。參諸證人甲○○
      於本院98年度醫訴字第2 號刑事案件準備程序時及本案本
      院審理時均一致陳稱：被告確有威脅伊不能承認犯罪等語
      ，詳如前述，顯見證人甲○○於法院審理時，並無為本案
      被告之利益，而偽為頂罪之可能。是以證人甲○○若非真
      有為證人丙○○檢查牙齒之事實，當無可能於本院98年度
      醫訴字第2 號準備程序、簡式審判程序及臺灣高等法院臺
      中分院98年度醫上訴字第1544號準備程序、審理程序時，
      迭次為認罪之陳述。
  ２、證人丙○○於臺中縣衛生局醫政訪問時證稱：「．．．我
      一坐下來就由小姐處理，施醫師（按即被告）沒有幫我處
      理。她一開始先幫我檢查有無齲齒，然後插一根管子檢查
      ，之後衛生局人員就來了」、「我口腔檢查是由甲○○執
      行」等語（97年度偵字第15333 號偵查卷一第3 頁）；偵
      查中復結證稱：「（問：衛生局問妳時，你為何回答說你
      坐下來就由甲○○幫你處理，施醫師沒有幫你處理？）有
      幫我處理，其餘如同衛生局筆錄所言。」等語（同偵查卷
      第12頁）。又於本案本院審理時結證稱：「〔問：請求提
      示97年度偵字第15333 號偵查卷第3-4 頁，衛生局訪談時
      你有無照實陳述？（提示）〕有。」、「（問：甲○○是
      否確實有幫你做牙齒檢查和有無蛀牙？）是。」、「．．
      ．我詢問甲○○說我有沒有很多蛀牙，甲○○就拿鏡子給
      我，我就自己拿著鏡子看我的牙齒，甲○○就說看哪顆牙
      齒有黑黑的就表示有蛀牙，我拿的鏡子是一般我們普通使
      用的鏡子，甲○○拿的是可以放進我口腔內的那種鏡子，
      擺放到一個位置時，甲○○就有告訴我說這顆牙齒有黑黑
      的，是蛀牙，我就用我拿的鏡子看，發現確實有黑黑的，
      當時甲○○有照好幾顆牙齒，都告訴我牙齒有黑黑的是蛀
      牙，我就用我自己拿的鏡子一一看過，確實都有黑黑的。
      」等語（本院卷第41頁）。核與證人甲○○前開陳述及認
      罪之表示一致，並無兩歧。
  ３、按醫療行為係指凡以治療、矯正或預防人體疾病、傷害、
      殘缺為目的，所為的診察、診斷及治療；或基於診察、診
      斷結果，以治療為目的，所為的處方、用藥、施術或處置
      等行為的全部或一部的總稱。治療齲齒（即蛀牙）為牙醫
      師之醫療業務之一，有無齲齒以及如何選擇適合之治療方
      式，均係以正確之牙齒檢查結果為斷，故檢查牙齒自亦屬
      牙醫師之醫療業務。在本案中，證人甲○○除拿取一般日
      常使用之鏡子供證人丙○○觀察自己之牙齒外，另有自持
      牙醫師使用之檢查器械（即證人丙○○所稱：可以放入口
      腔之鏡子）放入證人丙○○口腔中，為證人丙○○檢查有
      無蛀牙，非如被告所辯：證人甲○○僅係單純遞交鏡子給
      證人丙○○自行檢查牙齒云云，證人甲○○所為已屬牙醫
      師之醫療業務，至為灼然。
（四）按醫師法第28條前段之罪，固以未具合法醫師資格為犯罪
      構成要件之一，然如未具合法醫師資格者與具合法醫師資
      格者共同犯該罪，自非不能成立共同正犯（最高法院86年
      度台非字第262 號裁判、刑事法律問題研究第12輯第46、
      47則、司法院87年3 月12日（87）廳刑一字第04698 號臺
      灣高等法院研究意見可參）。基此，被告既係「建成牙醫
      診所」之經營醫師，並為證人甲○○之僱主，明知證人甲○○未具合法牙醫師或鑲牙生資格，竟仍讓證人甲○○於
      上班時間，在「建成牙醫診所」內，先後為證人丁○○洗
      牙及持牙醫師使用之檢查器械為證人丙○○檢查牙齒，且
      按件計酬，被告與證人甲○○間顯然有犯意之聯絡，亦臻
      明確。被告辯稱：伊有合法醫師資格，僅受行政罰云云，
      委無足取。
（五）綜上所陳，被告各項辯解，均不可採。從而，本件事證明
      確，被告上揭犯行堪予認定。
四、核被告所為，係犯醫師法第28條前段之非法執行醫療業務罪
    。被告與證人甲○○間就上開犯行，有犯意聯絡及行為分擔
    ，皆為共同正犯。又按刑事法若干犯罪行為態樣，本質上原
    具有反覆、延續實行之特徵，立法時既予特別歸類，定為犯
    罪構成要件之行為要素，則行為人基於概括之犯意，在密切
    接近之一定時、地持續實行之複次行為，倘依社會通念，於
    客觀上認為符合一個反覆、延續性之行為觀念者，於刑法評
    價上，即應僅成立一罪。學理上所稱「集合犯」之職業性、
    營業性、收集性或成癮性等具有重複特質之犯罪均屬之，例
    如經營、從事業務、收集、販賣、製造、散佈、成癮性所致
    之行為等行為概念者是（最高法院96年度台上字第172 號、
    95年度台上字第1079號判決參照）。且立法上，以營利為構
    成要件之犯罪，通常具有反覆實施同一犯罪行為之特性，因
    其本質乃多數行為之集合或一定行為之反覆實施，在立法上
    予以擬制，定為一罪。準此，本案被告僱用證人甲○○所為
    前揭2 次非法執行醫療業務之行為，於刑法評價上，應認係
    集合犯，僅成立一罪。爰審酌被告前無任何犯罪紀錄，素行
    良好，有臺灣高等法院被告前案紀錄表可按，其雖知醫師法
    禁止未具合法醫師資格者執行醫療業務，竟仍明知故犯，利
    用證人甲○○任職「建成牙醫診所」期間，由未具合法牙醫
    師或鑲牙生資格之證人甲○○為證人丁○○、丙○○進行洗
    牙、檢查牙齒等醫療行為，影響2 名病患之權益，並侵害其
    他醫療院所於全民健保總額給付制度下請領費用之公平性，
    幸未造成證人丁○○、丙○○身體、健康任何之危害，且尚
    在為證人丙○○醫療中，即為臺中縣衛生局人員查獲，所生
    損害及所獲利益均不大；再考之被告之智識、生活情狀，及
    於本案查獲後，有威脅證人甲○○、干擾偵查之舉措，暨證
    人甲○○已就前揭共犯事實經法院判處罪刑確定後，猶飾詞
    矯辯，迄今未見任何悔意等一切情狀，量處如主文所示之刑
    ，並就罰金部分諭知易服勞役之折算標準，以資懲儆。公訴
    檢察官雖具體求處有期徒刑2 年，併科罰金100 萬元，但被
    告後述之共同非法執行醫療業務犯行，尚屬不能證明，故本
    院前揭論罪科刑之犯罪事實，與公訴檢察官具體求刑之基礎
    不同，自無從參酌，併此敘明。
五、公訴意旨雖謂：被告與證人甲○○基於非法擅自執行醫療業
    務之犯意聯絡，自96年6 月間起至97年12月間止每週一、三
    、五之下午2 點至10點，即證人甲○○之固定上班時間，被
    告亦有僱用證人甲○○在上開「建成牙醫診所」，為上門看
    診之不特定病患，進行洗牙、安裝假牙、檢查牙齒等醫療行
    為。此部分亦係犯醫師法第28條前段之非法執行醫療業務罪
    嫌。然查，此部分被訴犯行為被告所堅詞否認，證人甲○○
    於臺灣高等法院臺中分院98年度醫上訴字第1544號刑事案件
    審理時雖對於伊有於此段期間為不特定病患、丙○○進行洗
    牙、檢查牙齒等醫療行為之起訴事實，表示沒有意見（參該
    刑事案卷第49頁背面），於本案本院審理時亦結證稱：每天
    有為3-4 名病患診療等語（本院卷第37頁），但此除證人甲○○之自白外，別無其他補強證據可資佐實，另遍觀本案全
    部案卷，亦查無其他確切之證據足以證明為真，尚難遽採。
    公訴人又未提出其他積極證據證明被告另有僱用證人甲○○
    自96年6 月間起至97年12月間止每週一、三、五之下午2 點
    至10點，在上開「建成牙醫診所」，為上門看診之不特定病
    患，進行洗牙、安裝假牙、檢查牙齒等醫療行為之事實，本
    院亦查無其他證據可佐其說，則依現存事證，尚無從證明被
    告另有此部分犯行。惟公訴人認此部分犯行與前揭論罪科刑
    之非法執行醫療業務罪行間，有集合犯之實質上一罪關係，
    爰不另為無罪之諭知。
據上論斷，依刑事訴訟法第299 條第1 項前段，醫師法第28條前
段，刑法第11條前段、第28條、第42條第3 項，判決如主文。
本案經檢察官乙○○到庭執行職務
中    華    民    國    99    年    8     月    31    日
              刑事第五庭  審判長法  官  張靜琪
                                法  官  林慶郎
                                法  官  莊嘉蕙
以上正本證明與原本無異
如不服本判決應於收受送達後十日內向本院提出上訴書狀，並應
敘述具體理由；其未敘述上訴理由者，應於上訴期間屆滿後二十
日內向本院補提理由書（均須按他造當事人之人數附繕本）「切
勿逕送上級法院」。
                                書記官  陳怡臻
中    華    民    國    99    年    8     月    31    日
附錄論罪科刑法條
醫師法第28條：
未取得合法醫師資格，擅自執行醫療業務者，處6 個月以上5 年
以下有期徒刑，得併科新臺幣30萬元以上150 萬元以下罰金，其
所使用之藥械沒收之。但合於下列情形之一者，不罰：
一、在中央主管機關認可之醫療機構，於醫師指導下實習之醫學
    院、校學生或畢業生。
二、在醫療機構於醫師指示下之護理人員、助產人員或其他醫事
    人員。
三、合於第11條第1 項但書規定。
四、臨時施行急救。

司法院資訊處製作；財團法人民間司法改革基金會備份。
